【裁判字號】    95,交聲,942
【裁判日期】    951225
【裁判案由】    聲明異議
【裁判全文】
臺灣臺南地方法院交通事件裁定         95年度交聲字第942號
移送機關    交通部公路總局嘉義區監理所臺南監理站
受處分人
即異議人    甲○○
上列受處分人因違反道路交通管理處罰條例案件，對於交通部公
路總局嘉義區監理所臺南監理站民國95年8月29日所為之裁決處
分（處分案號：嘉監南字第裁74-S00000000號），聲明異議，本
院裁定如下：
    主  文
原處分關於罰鍰新臺幣萬元部分撤銷。
上開撤銷部分甲○○不罰。
    理  由
一、本件聲明異議意旨略以：受處分人即異議人甲○○被警舉發
    於民國95年8月6日8時30分許，駕駛牌照號碼VHT-705號輕機
    車，在臺南市○區○○路與永華路口，「酒後駕車，酒精濃
    度過量，經警方酒測呼氣值含酒精值0.49mg/l，未致他人受
    傷」，經臺南監理站以上開裁決書，依道路交通管理處罰條
    例第35條第1項及違反道路交通管理事件統一裁罰標準表之
    規定，裁處異議人罰鍰新臺幣3萬元，並吊扣駕駛職照12個
    月在案。查異議人因同一事件遭臺灣臺南地方法院檢察署緩
    起訴處分，並繳納新臺幣2萬元給臺南市觀護志工協進會，
    基於一事不兩罰之法理基礎，上開裁決有關罰鍰部分之處分
    ，顯有錯誤，為此就該部分聲明異議。
二、按汽車駕駛人，駕駛汽車經測試檢定酒精濃度超過規定標準
    者，處新臺幣1萬5千元以上6萬元以下罰鍰，並當場移置保
    管該汽車及吊扣其駕駛執照1年；因而肇事致人受傷者，並
    吊扣其駕駛執照2年；致人重傷或死亡者，吊銷其駕駛執照
    ，並不得再考領，道路交通管理處罰條第35條第1項第1款定
    有明文。次按汽車駕駛人飲用酒類後其吐氣所含酒精濃度超
    過每公升0.25毫克（mg/dl）者，不得駕車，道路交通安全
    規則第114條第2款定有明文。又服用毒品、麻醉藥品、酒類
    或其他相類之物，不能安全駕駛動力交通工具而駕駛者，處
    1年以下有期徒刑、拘役或3萬元以下罰金，刑法第185條之3
    亦定有明文。
三、經查：
(1)、本件受處分人即異議人甲○○被警舉發於95年8月6日8時30
    分許，駕駛牌照號碼VHT-705號輕機車，在臺南市○區○○
    路與永華路口，「酒後駕車，酒精濃度過量，經警方酒測呼
    氣值0.49mg/l，未致他人受傷」之事實，有臺南市警察局95
    年8月6日南市警交字第S00000000號舉發違反道路交通管理
    事件通知單附卷可稽。
(2)、按行政罰法於94年2月5日公布，於95年2月5日施行，該法第
    26條第1項規定：「一行為同時觸犯刑事法律及違反行政法
    上義務規定者，依刑事法律處罰之。但其行為應處以其他種
    類行政罰或得沒入之物而未經法院宣告沒收者，亦得裁處之
    」。是一行為同時觸犯刑事法律及違反行政法上義務規定者
    ，由於刑罰與行政罰同屬對不法行為之制裁，而刑罰之懲罰
    作用較強，實無一事二罰再處罰鍰之必要，依行政罰法第26
    條第1項前段規定，應以刑事責任之處理為優先，原則上應
    依刑事法律處以刑事罪刑，行政機關不得再處以行政罰。但
    罰鍰以外之沒入或其他種類行政罰，因具維護公共秩序之作
    用，仍應併予裁處，因此行政罰法第26條第1項但書規定：
    「但其行為應處以其他種類行政罰或得沒入之物而未經法院
    宣告沒收者，行政機關亦得裁處之」。
(3)、又行為如經檢察官為不起訴處分確定或經法院為無罪、免訴
    、不受理、不付審理之裁判確定，行政罰之裁處即無一事二
    罰之疑慮，故政罰法第26條第2項規定：「前項行為如經不
    起訴處分或為無罪、免訴、不受理、不付審理之裁判確定者
    ，得依違反行政法上義務規定裁處之」。是依行政罰法第26
    條第1項前段規定：「一行為同時觸犯刑事法律及違反行政
    法上義務規定者，依刑事法律處罰之」及行政罰法第26條第
    2項規定：「前項行為如經不起訴處分或為無罪、免訴、不
    受理、不付審理之裁判確定者，得依違反行政法上義務規定
    裁處之」，所揭示之「一行為不二罰」（又稱一事不二罰）
    及「刑事程序優先行政程序處理原則」，交通裁決機關本應
    遵守上開規定，於刑事部分確定前，不得就交通違規罰鍰部
    分裁決，否則即為違法，如經異議人異議，法院得不待刑事
    部分確定即可就該部分逕予撤銷。
(4)、查異議人甲○○因上開酒醉駕車經臺灣臺南地方法院檢察署
    檢察官於95年9月7日以95年度偵字第12528號緩起訴處分書
    為緩起訴處分，其處分理由為：「一、甲○○明知服用酒類
    過量，會使人降低操控動力交通工具之注意能力，容易肇事
    致生公共危險，竟仍於95年8月6日上午5時許，在臺南市○
    ○路○段之不知名卡拉OK店內與林姓友人喝酒，飲至同日早
    上6時許，已達不能安全駕駛動力交通工具之狀態，卻執意
    駕駛車號VHT-705號輕型機車，沿臺南市○○路由北往南方
    向行駛機慢車優先車道，欲前往臺南市○○路小西腳吃早餐
    ，旋於同日早上8時許，行經夏林路與永華路交岔路口，與
    由王玉珠駕駛車號5218-GF號自小客車發生交通事故，甲○
    ○因而人車倒地，受有臉部、手、腳擦傷等傷害。甲○○於
    發生交通事故後，經送醫治療後獨自返家，經警據報到場處
    理，並循線至甲○○家中以呼氣酒精濃度測定器測得甲○○
    呼氣酒精濃度達每公升0.49毫克。案經臺南市警察局第六分
    局報告偵辦。二、前揭犯罪事實，業據被告甲○○於警詢及
    本署偵查中坦承不諱，核與證人即被害人王玉珠於警詢及本
    署偵查中證訴之情節相符，復有測得被告甲○○呼氣所含酒
    精濃度達每公升0.49毫克之臺南市○○○道路交通事故當事
    人酒精測定紀錄表1紙附卷足憑。又刑法第185條之3係抽象
    危險犯之規定，並不以發生具體危險為必要，故所謂「不能
    安全駕駛交通動力工具」之認定標準，參酌德國、美國之認
    定標準，對於酒精濃度呼氣已達每公升0.55毫克或血液濃度
    0.11％以上，因其肇事率為一般人之10倍以上，應認為其已
    達「不能安全駕駛」之標準；至於上揭數值以下之行為，如
    輔以其他客觀事實得作為「不能安全駕駛」之判斷，亦可認
    定其已符合「不能安全駕駛」之標準。（法務部88年5月18
    日88年度法檢字第1669號函參照）。且車輛駕駛人飲酒後吐
    氣所含酒精成份超過每公升0.25毫克以上者，其辨識力、注
    意力、反應力均不如常，不宜駕車，此所以道路交通安全規
    則第114條第2款加以明定。本件被告甲○○酒後仍執意駕駛
    動力交通工具，其呼氣後之酒精濃度達每公升0.49毫克（
    MG/L），顯逾每公升0.25毫克甚多，已接近每公升0.55毫克
    ，復於駕駛中不慎與他人車輛發生碰撞，益徵被告甲○○當
    時確因服用酒類而未能安全駕駛。此外，並有刑法第185 條
    之3案件測試觀察紀錄表、交通事故現場勘驗圖及臺南市警
    察局處理交通事故紀錄表、臺南市警察局舉發違反道路交通
    管理事件通知單影本各1紙在卷可資佐證。本件被告甲○○
    已達不能安全駕駛之程度，其罪嫌堪予認定。三、核被告甲
    ○○所為係犯刑法第185條之3公共危險之罪，惟其係法定本
    刑為死刑、無期徒刑或最輕本刑3年以上有期徒刑以外之罪
    。茲念被告甲○○並無前科，此有本署刑案資料查註紀錄表
    在卷可參，犯後坦承犯行，並經被害人王玉珠當庭原諒，雙
    方亦已調解成立，有臺南市南區調解委員會調解筆錄1紙附
    卷可按，態度良好，歷經此事，當知所警惕，信無再犯之虞
    ，爰參酌刑法第57條所列事項及公共利益之維護，認以緩起
    訴處分為適當，並經被告甲○○同意，命其向公益團體「臺
    南市觀護志工協進會」（戶名：建華銀行臺南分行、帳號：
    00000000000000）支付新臺幣2萬元。四、緩起訴期間為1年
    。前開命被告遵守履行之事項，自本處分確定之日起3個月
    內履行完畢。」，並於95年9月27日確定（僅形式上確定，
    尚未實質上確定），甲○○並於95年10月11日向「臺南市觀
    護志工協進會」支付新臺幣2萬元，有上開緩起訴處分書及
    臺灣高等法院被告前案紀錄表及匯款單影本1份附卷各1份附
    卷可稽。查甲○○已於95年10月11日向「臺南市觀護志工協
    進會」支付新臺幣2萬元，有匯款單影本1份附卷可稽。按依
    行政罰法第26條第1項前段規定：「一行為同時觸犯刑事法
    律及違反行政法上義務規定者，依刑事法律處罰之」及行政
    罰法第26條第2項規定：「前項行為如經不起訴處分或為無
    罪、免訴、不受理、不付審理之裁判確定者，得依違反行政
    法上義務規定裁處之」，所揭示之「一行為不二罰」（又稱
    一事不二罰）及「刑事程序優先行政程序處理原則」，臺南
    監理站本應遵守上開規定，於刑事部分確定前，不得就本件
    交通違規罰鍰部分裁決，惟臺南監理站竟於刑事部分確定前
    ，於95年8月29日即裁決異議人應繳罰鍰新臺幣3萬元，其該
    部分之裁決，顯然違法。
(5)、又緩起訴處分係認被告有罪，並經檢察官就個案斟酌刑法第
    57條所列事項及有無起訴之公共利益所設之一種起訴猶豫制
    度，並非屬於行政罰法第2項所規定之「不起訴處分或無罪
    、免訴、不受理、不付審理之裁判」，行政機關自不得認緩
    起訴處分等同不起訴處分，而對異議人裁處行政罰之罰鍰。
(6)、再者，檢察官依刑事訴訟法第253條之2第2項規定為緩起訴
    處分，命被告為金錢給付、勞務給付及處遇措施的部分，應
    得被告之同意（因涉及被告之人身自由及財產的拘束，且產
    生未經裁判即終局處理案件之實質效果，自應考慮被告之意
    願），且命被告為金錢給付部分，並得為民事強制執行名義
    。是以，無論檢察官課以被告以上何種負擔或指示，此等負
    擔或指示雖非「刑罰」，但仍是一種「特殊的處遇措施」，
    會產生未經裁判即終局處理案件之實質效果，亦即性質上已
    係實質的制裁，造成被告權利即財產減少及自由受限的影響
    ；且緩起訴處分所定緩起訴期間期滿後，該緩起訴處分將發
    生禁止對已為緩起訴處分之同一犯罪事實再行起訴之效力，
    即所謂「緩起訴處分之實體（實質）確定力」；因之，緩起
    訴處分所定緩起訴期間期滿後，該緩起訴處分乃發生實質確
    定力。故檢察官所為對於受處分人之緩起訴處分，實已產生
    實質刑罰之效果（臺灣高等法院臺南分院95年度交抗字第
    207號裁定參照）。又對於酒後駕車，同一行為經交通裁決
    機關裁處罰鍰及吊扣駕照，復經檢察官為緩起訴並命向公益
    團體捐款超過新臺幣1萬5千元者，法院應撤銷交通裁決機關
    有關罰鍰部分之處分，並為該部分不罰之諭知，業據臺灣高
    等法院臺南分院於95年10月刑事庭庭務會議決議在案（參照
    臺灣高等法院臺南分院95年11月8日南分院洋文字第0950000
    678號函）。
四、綜上所述，異議人之異議為有理由。原處分裁處異議人罰鍰
    新臺幣3萬元部分，於法不合，應由本院裁定將該部分之處
    分撤銷，以資適法。
五、據上論斷，應依道路交通案件處理辦法第20條前段，裁定如
    主文。
中    華    民    國    95    年    12    月    25    日
                              交通法庭法  官  林勝利
以上正本證明與原本無異
如不服本裁定應於送達後5日內向本院提出抗告狀
                                書記官  陳金堂
中    華    民    國    95    年    12    月    25    日


司法院資訊處製作；財團法人民間司法改革基金會備份。
